臺灣高等法院刑事判決　　　　　　　　　　　　　　九十一年度上訴字第八二四號
　　上　訴　人
　　即　被　告　丙○○
　　選任辯護人　李進成
　　　　　　　　黃勝文
　　被　　 告　 乙○○
右上訴人因詐欺案件，不服臺灣板橋地方法院九十年度訴字第一七四四號，中華民國
九十一年二月六日第一審判決（起訴案號：臺灣板橋地方法院檢察署八十九年度偵字
第二二一五三號），提起上訴，本院判決如左：
    主  文
原判決撤銷。
丙○○、乙○○無罪。
    理  由
一、公訴意旨略以：丙○○、乙○○共同意圖營利，於民國八十九年十月十三日起，
    在中國時報刊登「工商票貼、民間利、幫你高利解套、日夜00000000」
    平面廣告，準備乘他人急迫、輕率或無經驗貸與金錢，取得與原本顯不相當之重
    利，丙○○、乙○○並以此為業。同年十月十七日，甲○○以上開電話向丙○○
    約定借款，丙○○即至甲○○位於台北市○○○路○段五三之一號經營之廣益檢
    驗所貸與甲○○新台幣（下同）二十五萬五千元，甲○○則先交十日內即期支票
    三張，面額分別為二萬、十三萬元、十五萬元，使丙○○取得月利五十三分之高
    利。嗣於八十九年十月二十四日十九時二十分許，經警在廣益檢驗所查獲前往收
    取利息之丙○○、乙○○，並扣得面額十三萬元、十五萬元支票二紙，案經臺北
    縣政府警察局三重分局報請臺灣板橋地方法院檢察署檢察官偵查，因認被告丙○○與乙○○二人共同涉犯刑法第三百四十五條之常業重利罪嫌。
二、按犯罪事實應依證據認定之，無證據不得推定其犯罪事實；又不能證明被告犯罪
    者，應諭知無罪之判決，刑事訴訟法第一百五十四條、第三百零一條第一項分別
    定有明文。依最高法院二十七年上字第五二○號判例意旨認刑法第三百四十四條
    重利罪成立之要件為(一)乘人急迫、輕率或無經驗，貸以金錢或其他物品，(二)取得
    與原本顯不相當之重利。在第一條件，係指明知他人出於急迫、輕率或無經驗，
    而利用機會故為貸與，在第二條件，係指就原本利率、時期核算及參酌當地之經
    濟狀況，較之一般債務之利息，顯有特殊之超額者而言；再參以最高法院八十八
    年上字第二三九六號判決意旨亦認刑法之重利罪，須乘他人急迫、輕率或無經驗
    ，貸以金錢或其他物品，而取得與原本顯不相當之重利者，始足成立。其所謂與
    原本顯不相當之重利，係指就原本利率、時期核算及參酌當地之經濟狀況，較之
    一般債務之利息，顯有特殊之超額者而言。
三、訊據被告丙○○固坦承於前揭時間在報紙刊登貸款廣告，於上揭時間有借貸三十
    萬元予甲○○，並取得由甲○○所簽發以華南商業銀行大同分行為付款人之十日
    內即期支票三張，約定以十天為一期計算而收取利息之事實不諱，惟堅決否認有
    何犯行，辯稱：甲○○以詐欺手段計畫性借款，要求貸與人如不索回本金即不提
    出告訴，以作為交換條件，故甲○○並非急迫、輕率、無經驗，不符刑法重利罪
    之要件；又伊與甲○○間之借貸利率為一個月九千元，月息三分，實際付給甲○○三十萬元，四萬五千元為借款當日以現金交付，二十五萬五千元則由乙○○以
    自動櫃員機轉帳匯入甲○○之帳戶，衡諸現實社會一般交易習慣，三分利尚不能
    認有特殊超額，難認應負重利罪之罪責等語。另被告乙○○則坦承有匯款二十五
    萬五千元予甲○○，並於八十九年十月二十四日十九時二十分前往甲○○經營之
    上開檢驗所催討借款之事實不諱，惟堅決否認有何共同常業重利之犯行，辯稱：
    伊僅與丙○○有借貸關係，並未貸與金錢給甲○○，且不知丙○○與甲○○間之
    借貸關係，純粹幫丙○○收取帳款等語。經查：
  (一)本件關係人甲○○多次以上開手段計劃性借款，再報警檢舉，其涉詐欺犯行部分
    業由臺灣士林地方法院另案審理，有台灣士林地方法院檢察署九十年十二月十四
    日士檢正九○偵○○四一五四字第二九○四一號函附九十年度偵字第四一五四號
    聲請簡易判決處刑書，在卷可按；且有證人翁健偉於檢察官偵查時到庭結證稱：
    甲○○是伊以前的老闆，在廣益醫事檢驗所上班時的老闆，甲○○是常向地下錢
    莊借錢，再向警察報案，因他常買報紙回來打電話，然後去借錢，再叫警察來捉
    ，大概有三十幾次向民間借款，再叫警察來捉收利息的人（參臺灣板橋地方法院
    檢察署八十九年度偵字第二二一五三號卷第四十六頁背面），而甲○○亦不否認
    多次向地下錢莊借錢再報警查獲之情（見原審卷第六十六頁），是甲○○於本件
    借貸時並非急迫、輕率或無經驗，非屬重利罪之被害人，核與前揭重利罪成立要
    件「乘人急迫、輕率或無經驗，貸以金錢或其他物品」，所指明知他人出於急迫
    、輕率或無經驗，而利用機會故為貸與之犯罪構成要件不合。
  (二)一般民間借貸除有該當刑法上重利罪之要件而為法所不許外，因其具便利性，故
    在一般商業習慣，民間借貸常為資金融通方法之一，並不當然違法。本件被告丙○○固自民國八十九年十月十三日起，在中國時報刊登「工商票貼、民間利、幫
    你高利解套、日夜00000000」平面廣告，然其稱借貸利率為一個月九千
    元，月息三分，始終堅決否認有何常業重利之犯行，且其於原審時稱：（問何時
    開始經營？）登報前半個月左右，... 大概八十九年十月十三日前之半個月左右
    ，（問經營地點為何？）以前的住家，板橋市○○街一四九巷十三弄六號五樓（
    參原審卷第九十五頁）等語，亦謹承認其有經營民間借貸之事實。然就上開刊登
    平面廣告內容觀之，並無顯示與原本顯不相當利息之約定，此外亦無其他被害人
    出面指訴被告丙○○有重利之行為，是尚難僅憑其刊登民間借貸之廣告，即認有
    重利之犯行。
  (三)訊據被告乙○○固坦承與丙○○有借貸關係，惟堅決否認有何共同常業重利之犯
    行。經查被告乙○○係經營榮利當鋪，有營利事業登記證，附卷可按，而本件被
    告乙○○貸與資金予被告丙○○，供其貸與甲○○，及甲○○未與被告乙○○洽
    談借款之情事，分別經丙○○、甲○○供陳在卷，是其貸款之對象係丙○○，並
    非甲○○，而丙○○既無重利行為，亦難認被告乙○○有參與重利行為。此外查
    無其他證據，足資證明被告二人有公訴人起訴之犯行，不能證明被告二人犯罪。
    本件既查無其他證據足認被告等人確有常業重利罪犯行，檢察官起訴依據，容有
    未足。
四、綜上所述，尚不足證明被告二人確實犯有公訴人所指訴常業重利之犯行，此外，
    復查無其他積極證據足認被告丙○○、乙○○二人有公訴人所指之常業重利罪犯
    行，尚不能證明被告二人犯罪；原審予以論罪科刑，自有未合。被告二人上訴據
    以指摘原判決不當，為有理由，應由本院將原判決予以撤銷，改為被告二人均無
    罪之諭知。
據上論斷，應依刑事訴訟法第三百六十九條第一項前段、第三百六十四條、第三百零
一條第一項，判決如主文。
本案經檢察官李進誠到庭執行職務。
中      華      民      國九十一      年    六    月    十一    日
                              臺灣高等法院刑事第十三庭
                                  審判長法  官  蔡    燉
                                        法  官  鄧  振  球
                                        法  官  李  春  地
右正本證明與原本無異。
如不服本判決應於收受送達後十日內向本院提出上訴書狀，其未敘述上訴之理由者並
得於提起上訴後十日內向本院補提理由書（均須按他造當事人之人數附繕本）。
                                        書記官  柳  秋  月
中      華      民      國    九十一    年     六       月     十四     日
